【裁判字號】    98,訴,470
【裁判日期】    990311
【裁判案由】    撤銷詐害行為等
【裁判全文】
臺灣屏東地方法院民事判決               98年度訴字第470號
原      告  臺灣銀行股份有限公司
法定代理人  丙○○
訴訟代理人  丁○○
複代理人    戊○○
被      告  乙○○○
            甲○○
共      同
訴訟代理人  林維毅律師
上列當事人間請求撤銷詐害行為事件，本院於民國99年2 月25日
言詞辯論終結，判決如下：
    主  文
被告間於民國八十八年九月二十八日就坐落屏東縣新園鄉○○段
五五五地號土地，所為贈與之債權行為及所有權移轉之物權行為
應予撤銷。
被告乙○○○就前項土地於民國八十八年十月二十日經屏東縣東
港地政事務所以東港地字第一八一五五號權狀字號所為之所有權
移轉登記應予塗銷。
訴訟費用由被告負擔。
    事實及理由
一、原告主張略以：訴外人余日新於民國87年7 月15日邀同被告
    甲○○擔任連帶保證人向訴外人屏東縣新園鄉農會（下簡稱
    新園鄉農會，嗣於90年9 月14日依據財政部台財融（三）字
    第0903000011號函由原告概括承受）借款新臺幣（下同）60
    0 萬元，約定按年息10.2% 計付利息，按月付息，利率於借
    款期間隨同基本放款利率調整。詎余日新僅繳付利息至88年
    6 月15日，截至目前尚積欠原告本金600 萬元及自88年6 月
    15日起至清償日止，按年息10.2％計算之利息，暨自88年7
    月15日起至清償日止，逾期在6 個月以內者，按上開利率10
    ％，逾期超過六個月者，按上開利率20％計付之違約金。被
    告甲○○為逃避連帶保證責任，竟於88年9 月28日將其所有
    坐落屏東縣新園鄉○○段555 地號土地（下稱系爭土地）無
    償贈與其配偶即被告乙○○○，並於88年10月20日將系爭土
    地所有權移轉登記給被告乙○○○，致原告不能就系爭土地
    追償。被告甲○○所為之無償贈與行為顯已損害原告債權，
    且原告係因本院98年度司執字第3903號強制執行事件，應補
    正屏東縣新園鄉○○段551 、552 號毗鄰耕地土地登記謄本
    ，於98年7 月28日申請系爭土地登記謄本，始知悉被告間就
    系爭土地之贈與行為，是距原告提起本件訴訟仍未超過一年
    。爰依民法第244 條第1 項規定，訴請撤銷被告間關於系爭
    土地之贈與行為，並請求被告乙○○○塗銷系爭土地所為之
    所有權移轉登記等語。並聲明：如主文所示。
二、被告則以：余日新逾期繳付新園鄉農會貸款本息後，新園鄉
    農會即曾對於余日新及被告甲○○求償，且業已知悉被告甲
    ○○將系爭土地，贈與被告乙○○○並辦理所有權移轉登記
    完畢之事實。本件新園鄉農會既早已知悉被告甲○○將系爭
    土地贈與被告乙○○○，並辦理所有權移轉登記之事實，距
    原告提起本件訴訟，核已逾民法第245 條所定期間。況依據
    銀行之內部作業，被告甲○○既擔任余日新之連帶保證人，
    銀行依據徵信資料，自會知道被告甲○○名下系爭土地已移
    轉他人之事實等語置辯。並聲明：原告之訴駁回。
三、兩造經本院整理下列不爭執事項並協議簡化爭點，結果如下
    ：
  (一)被告甲○○於87年7 月15日擔任余日新之連帶保證人，向新
    園鄉農會借款600 萬元，余日新繳息至88年6 月15日，尚欠
    本金600萬元及按契約約定之利息及違約金尚未清償。
  (二)被告甲○○於88年9 月28日將系爭土地以贈與為原因，並於
    88年10月20日移轉所有權登記給其妻即被告乙○○○。
四、兩造爭執事項：被告間以贈與為原因就系爭土地所有權移轉
    登記行為，是否有害及原告之債權？如有害及原告之債權，
    原告提起本件訴訟，是否已逾法定期間？經查：
  (一)按債務人所為之無償行為，有害及債權者，債權人得聲請法
    院撤銷之，為民法第244 條第1 項所明定，是債權人依上開
    規定，撤銷債務人所為之無償行為者，只須具備：為債務
    人所為之無償法律行為。法律行為有害於債權人。法律
    行為係以財產權為目的，即得為之，且此項撤銷權之客體乃
    包括債務人所為之債權行為及物權行為，最高法院著有42年
    台上字第323 號判例可資參照。經查，原告主張被告甲○○
    於87年7 月15日擔任余日新之連帶保證人，向新園鄉農會借
    款600 萬元，余日新繳息至88年6 月15日，尚欠本金600 萬
    元及按契約約定之利息及違約金尚未清償等情，為兩造所不
    爭執之事實，又新園鄉農會於88年間向余日新及被告甲○○
    聲請本院以88年度促字第13599 號支付命令，該支付命令並
    於88年8 月16日確定，此有上開支付命令暨確定證明書影本
    各1 份在卷可證（本院卷第52、53頁），被告甲○○旋於同
    年9 月28日將系爭土地無償贈與其配偶即被告乙○○○，並
    於同年10月20日將系爭土地所有權移轉登記給被告乙○○○
    ，形同減少個人責任財產，是原告主張被告甲○○將系爭土
    地無償贈與被告乙○○○之行為，有害及原告債權之行使，
    應可採信。
  (二)被告雖抗辯余日新逾期繳付新園鄉農會貸款本息後，新園鄉
    農會已知悉被告甲○○將系爭土地，贈與被告乙○○○並辦
    理所有權移轉登記完畢之事實，故原告提起本件訴訟，已逾
    民法第245 條所定期間一節，惟按當事人主張有利於己之事
    實者，就其事實有舉證之責任，民事訴訟法第277 條前段定
    有明文。查本院函詢財政部臺灣省南區國稅局有關被告甲○
    ○、乙○○○二人之財產清單於88年9 月28日至98年12月21
    日止之查調紀錄，據該局函覆略以：原告曾以債權人身分分
    別於92年10月6 日、94年8 月18日、94年10月22日及98年1
    月14日查調被告甲○○財產清單，有該局98年12月23日南區
    國稅資訊字第0980069592號函1 份在卷可稽（本院卷第85頁
    ），而全國財產總歸戶土地資料係由地政機關通報各縣市政
    府稅務局彙檔送財政部財稅資料中心灌檔，民眾洽地政機關
    更正資料時與該中心完成灌檔時間約落後1 個月，此亦有該
    局99年1 月26日南區國稅資訊字第0990002516號函1 份在卷
    可參（本院卷第96頁），是依上開被告甲○○財產清單之查
    調紀錄，既均在88年10月20日系爭土地移轉登記給被告乙○
    ○○之後，且查調之時間依財稅中心之作業程序，業已完成
    更新。此外，被告復未能舉證原告已於88年即已知悉系爭土
    地移轉被告乙○○○一情，是其所辯，尚難採信。又原告主
    張係因本院98年度司執字第3903號強制執行事件，應補正屏
    東縣新園鄉○○段551 、552 號毗鄰耕地土地登記謄本，於
    98年7 月28日申請系爭土地登記謄本，始知悉被告間就系爭
    土地之贈與行為，業據其提出本院民事執行處補正函文、土
    地登記謄本、地籍圖謄本影本各1 份為證（本院卷第74頁至
    78頁），參以系爭土地登記謄本上記載之列印時間確為98年
    7 月28日，則原告主張於98年7 月28日始知悉被告間就系爭
    土地之贈與行為，應堪採信，而原告係於98年8 月31日提起
    本件訴訟，顯未逾民法第245 條所定1 年之法定期間。
五、綜上所述，被告甲○○將系爭土地贈與並移轉所有權給被告
    乙○○○，係有害於原告債權受償之法律行為，且原告提起
    本件訴訟尚未逾民法第245 條所定期間，已如前述，從而，
    原告依據民法第244 條第1 項規定，請求撤銷被告間系爭土
    地贈與之債權行為及所有權移轉之物權行為，於法有據。又
    原告請求被告乙○○○塗銷系爭土地所有權移轉登記，亦合
    於同條第4 項前段：「債權人依第1 項或第2 項之規定聲請
    法院撤銷時，得並聲請命受益人或轉得人回復原狀」之規定
    ，是本件原告之訴為有理由，應予准許。
六、本件事證已臻明確，兩造其餘主張、陳述、攻擊防禦方法，
    經審酌後認於本判決結果不生影響，爰不一一論述，附此敘
    明。
七、訴訟費用負擔之依據：民事訴訟法第78條、第85條第1 項前
    段。
中    華    民    國    99    年    3     月    11    日
                        民事第二庭  法  官  陳威宏
正本係照原本作成。
如不服本判決，應於收受送達後20日內向本院提出上訴書狀，其
未表明上訴理由者，應於提出上訴後20日內向本院補提理由書狀
（均須按他造當事人之人數附繕本）。
中    華    民    國    99    年    3     月    12    日
                                    書記官  陳勃諺

司法院資訊處製作；財團法人民間司法改革基金會備份。
